【裁判字號】    96,訴,3286
【裁判日期】    970311
【裁判案由】    塗銷所有權移轉登記等
【裁判全文】
臺灣臺中地方法院民事判決              96年度訴字第3286號
原      告  丙○○
訴訟代理人  吳榮昌  律師
複代理人    陳世川  律師
被      告  甲○○
            乙○○
上列當事人間撤銷贈與行為等事件，本院於民國97年2月26日言
詞辯論終結，判決如下：
    主      文
被告甲○○與被告乙○○就坐落台中縣外埔鄉○○○段第二四八
地號、地目田、面積二一五三平方公尺之土地，於民國九十六年
九月五日所為之夫妻贈與行為，及於民國九十六年九月十四日所
為之所有權移轉登記行為，均應撤銷。
被告乙○○應將前項土地於民國九十六年九月十四日以夫妻贈與
為原因所為之所有權移轉登記予以塗銷，回復為被告甲○○所有
。
訴訟費用由被告連帶負擔。
    事實及理由
一、原告起訴主張：訴外人邱素梨向原告借款新臺幣（下同）1,
    500萬元，乃交付由被告甲○○簽發票日為民國94年12月16
    日、票號WG0000000、票面金額1,500萬元、未記載到期日、
    未約定利息、免除作成拒絕證書之本票一紙（下稱系爭本票
    ）予原告，資為擔保，詎上開借款清償期限屆至，邱素梨並
    未全部清償，原告乃持系爭本票向被告甲○○提示，惟未獲
    兌現，原告對被告甲○○即有系爭本票之票款債權1,500萬
    元存在。詎被告甲○○為圖規避對原告所負之票款債務，竟
    於96年9月5日將其名下所有坐落於台中縣外埔鄉○○○段第
    248地號、地目田、面積2,153.00平方公尺、權利範圍全部
    之土地（下稱系爭土地，其公告現值總值3,014,200元）贈
    與其妻即被告乙○○，並於96年9月14日將系爭土地之所有
    權移轉登記予被告乙○○，使原告之系爭本票票款債權不能
    就該筆土地追償。且被告甲○○於為前開無償行為時，已無
    足額之資力清償系爭本票票款債務，致原告系爭本票票款債
    權陷於清償不能或困難之狀態，顯有害及原告對於被告甲○
    ○之票款債權，爰依民法第244條第1項、第4項本文規定，
    提起本件訴訟，撤銷被告間就系爭土地所為之贈與行為及所
    有權移轉登記行為，並命被告乙○○塗銷系爭土地所有權移
    轉登記，回復為被告甲○○所有等語。並聲明：如主文所示
    。
二、被告對於系爭本票之真正並不爭執，惟以：被告甲○○簽發
    系爭本票交付邱素梨，係因邱素梨將其所出資買受之另筆土
    地，登記於被告甲○○名下（嗣後於95年2月27日變更登記
    於訴外人邱素梨長子葉明維名下），是被告甲○○即以系爭
    本票交付邱素梨作為擔保，而邱素梨為向原告借款1,500萬
    元，竟將系爭本票交付原告，故實際向原告借款者，係邱素
    梨，而非被告甲○○，況嗣後邱素梨已陸續償還700多萬元
    ，雖尚有700多萬元債務未清償，惟因原告尚持有另紙由葉
    明維所簽發面額1,500萬元之本票，故被告甲○○不應負擔
    系爭本票之票款債務。又被告甲○○將系爭土地移轉登記予
    被告乙○○時，名下僅有價值不超過30萬元之路地（約1米
    寬、50米長，面積約40坪），並無其他財產，而被告乙○○
    雖未支付任何對價，惟因之前被告甲○○已多次向被告乙○
    ○索錢花用，故被告乙○○未支付任何款項，被告甲○○即
    將系爭土地登記於其名下等語。並聲明：（一）駁回原告之
    訴；（二）訴訟費用由原告負擔。
三、兩造不爭執之事實：
（一）系爭本票係由被告甲○○簽發交付邱素梨，嗣後邱素梨向
      原告借款1,500萬元，並將系爭本票交付原告，迄今邱素
      梨僅償還部分款項，至少尚有700多萬元未清償。
（二）系爭土地原為被告甲○○所有。
（三）被告甲○○於96年9月5日將系爭土地贈與被告乙○○，並
      於96年9月14日辦理所有權之移轉登記。
（四）被告甲○○將系爭土地贈與及移轉登記予被告乙○○時，
      被告乙○○並未支付任何對價。
（五）被告甲○○將系爭土地贈與及移轉登記予被告乙○○時，
      被告甲○○除系爭土地外，名下僅有價值不超過30萬元之
      路地（約1米寬、50米長，面積約40坪），而無其他財產
      。
四、得心證之理由：
本件兩造爭執之處，應在於原告對被告甲○○系爭本票票款債權
是否存在？被告間就系爭土地之所有權移轉登記是否為無償贈與
行為？該無償行為是否有害及原告系爭本票票款債權？
（一）原告對被告甲○○存有系爭本票票款債權
    1.原告主張：其持有未記載到期日之系爭本票，於向被告甲
      ○○提示，未獲兌現之事實，業據其提出系爭本票一紙為
      證，而被告對於系爭本票之真正亦不爭執，堪認原告之主
      張為真實。
    2.至於被告辯稱：被告甲○○簽發系爭本票交付邱素梨，係
      因邱素梨將其所出資買受之另筆土地，登記於被告甲○○
      名下，故被告甲○○即以系爭本票作為擔保，實未向原告
      借款，而該另筆土地於95年2月27日已變更登記於邱素梨
      長子葉明維名下等語，惟按票據債務人不得以自己與發票
      人或執票人之前手間所存抗辯之事由對抗執票人。但執票
      人取得票據出於惡意者，不在此限，票據法第13條定有明
      文，又票據行為為不要因行為，即不以給付之原因為要素
      而得成立之行為，凡簽名於票據之人，不問原因如何，均
      須依票上所載文義負責，除執票人取得票據係出於惡意或
      詐欺者外，發票人不得以自己與執票人前手所存抗辯之事
      由，對抗執票人，最高法院49年台上字第678號判例意旨
      足資參照，本件被告前開所辯，乃被告甲○○（發票人）
      以其與原告（執票人）之前手邱素梨間所存抗辯事由對抗
      執票人之原告，揆諸前開說明，則為票據法所不許。而原
      告取得系爭支票，係因邱素梨向原告借款1,500萬元所交
      付之事實，既為兩造所不爭執，則原告取得系爭本票即非
      惡意。此外，被告既未能舉證證明原告取得系爭本票係出
      於惡意或有何重大過失，其以被告甲○○與邱素梨間所存
      抗辯事由對抗原告，即屬無據。
    3.按在票據上簽名者，依票上所載文義負責。又本票發票人
      應負付款之責，票據法第5條第1項、第121條、第52條第1
      項分別定有明文；本件被告甲○○既為發票人，於持票人
      之原告向其提示系爭本票時，自應負擔付款之責，然原告
      向被告甲○○提示後，卻未獲兌現，是原告對被告甲○○
      系爭本票票款債權自屬存在。
（二）被告間就系爭土地之所有權移轉登記為無償贈與行為
      按稱贈與者，謂當事人約定，一方以自己之財產無償給與
      他方，他方允受之契約，民法第406條定有明文，本件被
      告甲○○將系爭土地所有權移轉登記予被告乙○○時，被
      告乙○○並未支付任何對價，為兩造所不爭執之事實，自
      堪採信；被告雖抗辯：因之前被告甲○○已多次向被告乙
      ○○索錢花用，故被告甲○○始將系爭土地登記於被告乙
      ○○名下等語，惟被告亦自認，之前被告甲○○向被告乙
      ○○索錢花用時，均未論及系爭土地，更未提及系爭土地
      所有權之移轉登記，是被告間之前給付金錢之行為，尚難
      認係移轉系爭土地所有權之對價，故被告間就系爭土地之
      所有權移轉應為無償贈與行為，堪予採信。
（三）被告間之無償行為有害及原告系爭本票票款債權
    1.按民法第244條規定所謂債務人害及債權之無償行為，係
      指因債務人之行為，致債權不能獲得滿足；換言之，因債
      務人之行為而致積極的減少財產，或消極的增加債務，因
      而使債權陷於清償不能或因難或遲延之狀態。另債務人所
      有之財產除對於特定債權人設有擔保物權外，應為一切債
      務之總擔保，故債務人明知其財產不足清償一切債務，而
      竟將財產贈與於他人，即屬有害及債權。本件被告甲○○
      對原告尚有系爭本票票款債務，已如前述，而被告甲○○
      移轉系爭土地所有權予被告乙○○時，被告甲○○除系爭
      土地外，名下僅有價值不超過30萬元之路地（約1米寬、5
      0米長，面積約40坪），無其他財產，復為被告所不爭執
      ，則被告甲○○顯無資力清償對原告所負之系爭本票票款
      債務，執此，被告間就系爭土地之贈與及所有權移轉行為
      ，已足使原告之系爭本票票款債權陷於清償不能或因難之
      狀態，應屬有害及原告之債權，顯堪認定。
    2.再者，參酌民法第244條第1項與第2項規定，前者謂債務
      人所為之無償行為，有害及債權者，債權人得聲請法院撤
      銷之。後者則稱債務人所為之有償行為，於行為時明知有
      損害於債權人之權利者，以受益人於受益時，亦知其情事
      者為限，債權人得聲請法院撤銷之。比較兩者之文義與立
      法意旨，本院認為在無償行為之場合，由於第三人之受益
      ，並非付出代價而來，雖剝奪其取得之財產權，僅喪失無
      償所得之利益而已，未發生何等積極之損害。故在贈與之
      情形，衡諸債權人與受益人之權益，債權將受危害之債權
      人，有優先保護之必要。是原告系爭本票票款債權與被告
      乙○○取得系爭土地之所有權相比，前者較應優先保護之
      。
（四）按債務人所為之無償行為，有害及債權者，債權人得聲請
      法院撤銷之；債權人依前開規定聲請法院撤銷時，得並聲
      請命受益人回復原狀，民法第244條第1項、第4項本文分
      別定有明文。次按民法第244條之撤銷權，其客體乃包括
      債務人之債權行為及物權行為，債權人行使此種撤銷權時
      ，並可同時訴請撤銷債務人之債權行為及物權行為（最高
      法院42年台上字第323號判例、48年台上字1750號判例意
      旨可資參照）。本件被告間就系爭土地所為贈與之債權行
      為及所有權移轉登記之物權行為，既屬無償行為，且害及
      原告系爭本票票款債權，原告自得訴請撤銷，並進而塗銷
      系爭土地所有權移轉登記，回復為被告甲○○所有。從而
      ，原告依民法第244條第1項、第4項本文規定，請求判決
      撤銷被告間就系爭土地所為之贈與行為及所有權移轉登記
      行為，並命被告乙○○塗銷系爭土地所有權移轉登記，回
      復為被告甲○○所有，為有理由，應予准許。
五、訴訟費用負擔之依據：民事訴訟法第85條第2項。
中    華    民    國    97    年    3     月    11    日
                  民事第二庭    法  官  楊國精
正本係照原本作成。
如對本判決上訴，須於判決送達後20日內向本院提出上訴狀。
中    華    民    國    97    年    3     月    11    日
                                書記官


司法院資訊處製作；財團法人民間司法改革基金會備份。
